臺灣臺南地方法院民事判決　九十三年訴字第一○一四號
　　原　　　告　台灣電力股份有限公司新營區營業處
　　法定代理人　甲○○
　　訴訟代理人　林樹根律師
　　　　　　　　洪茂松律師
　　被　　　告　尚豐電氣工程有限公司
　　法定代理人　乙○○
　　被　　　告　蔡淑貞即新生水電工程行
　　訴訟代理人　丙○○
右當事人間請求清償債務事件，經本院於民國九十三年十二月二十三日言詞辯論終結
，判決如左：
    主    文
被告應連帶給付原告新台幣捌拾貳萬玖仟柒佰玖拾元，及被告尚豐電氣工程有限公司
自民國九十三年十二月十日起，被告蔡淑貞即新生水電工程行自民國九十三年八月七
日起，至清償日止，按週年利率百分之五計算之利息。
訴訟費用由被告連帶負擔。
本判決於原告以新臺幣貳拾捌萬元為被告供擔保後，得假執行。
    事    實
甲、原告方面：
一、聲明：求為判決：被告應連帶給付原告新台幣捌拾貳萬玖仟柒佰玖拾元，及自起
    訴狀繕本送達之翌日起，至清償日止，按週年利率百分之五計算之利息，並願供
    擔保請准宣告假執行。
二、陳述：
（一）緣被告尚豐電氣有限公司（以下稱尚豐公司）於民國八十六年九月三十日與原
      告台灣電力股份有限公司新營區營業處簽訂桿上陳舊變壓器吊檢工程之工程承
      攬契約，工程地點為台灣電力公司新營區營業處轄內，並邀同被告新生水電工
      程行為連帶保證人，有工程承攬契約可稽。
（二）嗣八十七年五月十六日上午十時三十分許，被告尚豐公司所僱用之工人即訴外
      人蘇火木於拆換變壓器工作中，為高壓電擊傷，受有右手腕及左下腹三度灼傷
      合併壞死，致截斷右上肢之手掌及手腕之後，訴外人蘇火木依勞動基準法第五
      十九條等規定，起訴請求原告與被告尚豐公司應連帶補償，經台灣台南地方法
      院八十八年度勞訴字第一六號、台灣高等法院台南分院九十年度勞上字第七號
      、最高法院九十二年度台上字第二一二五號、台灣高等法院台南分院九十二年
      度勞上更(一)字第一號判決確定，依上開確定判決，原告應與被告尚豐公司連帶
      給付訴外人蘇火木新台幣（以下同）六十七萬七千三百八十元及自八十八年九
      月七日起至清償日止，按週年利率百分之五計算之利息。
（三）按事業單位以其事業招人承攬，如有再承攬時，承攬人或中間承攬人就各該承
      攬部分所使用之勞工，均應與最後承攬人連帶負本章所定僱主應負職業災害補
      償之責任。又事業單位或承攬人或中間承攬人為前項之災害補償時，就其所補
      償之部分得向最後承攬人求償，勞動基準法第六十二條定有明文。次按保證債
      務，除契約另有訂定外，包含主債務之利息、違約金、損害賠償及其他從屬於
      主債務之負擔，民法第七百四十條定有明文。經查，被告尚豐公司承攬原告之
      工程，並邀同被告新生水電工程行為連帶保證人，而原告因被告尚豐公司所僱
      用工人即訴外人蘇火木於施工中受傷，經法院判決原告應與承攬人被告尚豐公
      司依勞動基準法之規定，連帶給付訴外人蘇火木六十七萬七千三百八十元及自
      民國八十八年九月七日起至清償日止，按週年利率百分之五計算之利息，已如
      前述，法定遲延利息部分，經訴外人蘇火木同意僅計算至九十三年三月七日止
      ，共四年六個月，為此，原告業於九十三年四月十二日已依法院確定判決，清
      償訴外人蘇火木共計八十二萬九千七百九十元，有收據可憑。而原告認就本件
      勞工安全衛生事件已經有盡到監督的義務，在前案一審中即有提出勞工安全措
      施指導及協調會議記錄之資料，而依據承攬契約第二十五條第一項之規定，保
      證人即被告蔡淑貞即新生水電工程行，應保證被告尚豐公司完全履行契約之義
      務，包括損害賠償責任。為此，依工程契約及勞動基準法第六十二條第二項之
      規定及連帶保證之法律關係，請求判決如主文第一項所示。
（四）對被告蔡淑貞即新生水電工程行抗辯所為之陳述：被告蔡淑貞即新生水電工程
      行並不否認工程契約上有關「新生水電工程行」、及「蔡淑貞」二印章之真正
      ，且工程契約上對保資料欄內除被告蔡淑貞即新生水電工程行之大小章外，尚
      有營業證字號及營業類別資本額等資料，故對保當時被告蔡淑貞即新生水電行
      應有提供相關資料，並非單純提供印章，且若有盜蓋事實，應由被告蔡淑貞即
      新生水電工程行方面負舉證責任，而縱使證明交付印章及存摺的時間，也不能
      即證明被告尚豐電氣工程有限公司有盜用之事實，故被告蔡淑貞即新生水電工
      程行訴訟代理人丙○○仍未善盡舉證之責任。且當初對保不一定要簽名，也可
      以蓋章代之，更何況被告蔡淑貞即新生水電工程行是行號，無法用簽名為之。
      至於聯絡方式因為原經辦人員陳來發已經死亡，所以是否使用電話聯絡不得而
      知。況且，被告蔡淑貞即新生水電工程行至今均未對於被告尚豐公司提起刑事
      盜用印章印文之告訴，顯見被告蔡淑貞即新生水電工程行之抗辯並不實在。且
      原告所以未先扣被告尚豐公司之工程款，是因工程驗收是在確定判決之前，當
      時責任尚未釐清，而且保證人即被告蔡淑貞即新生水電工程行依契約規定，已
      經拋棄先訴抗辯權了，自不得執此再為抗辯。
三、證據：提出工程承攬契約影本、台灣台南地方法院八十八年度勞訴字第一六號、
    台灣高等法院台南分院九十年度勞上字第七號、最高法院九十二年度台上字第二
    一二五號民事判決、及確定證明書、原告支付補償費收據各一件。
乙、被告方面：
壹、被告尚豐電氣工程有限公司未於言詞辯論期日到場，亦未提出任何書狀作何聲明
    或陳述。
貳、被告蔡淑貞即新生水電工程行：
一、聲明：求為判決駁回原告之訴。
二、陳述：先稱：「當初是由被告蔡淑貞即新生水電工程行之訴訟代理人丙○○代理
    被告蔡淑貞向尚豐電器工程公司領另外一筆工程款，才將印章交給乙○○，當時
    並沒有要擔任本件契約連帶保證人之意思，且承攬契約書伊根本沒有看過，一直
    到今年，原告來通知伊要負責任時才知悉有該工程契約，當初有對保的話應該會
    通知伊去簽名對保，可是原告確實並沒有通知伊去對保簽名」。後改稱：「當初
    是尚豐電氣工程有限公司向伊代工，有一筆款未領，而伊工程行之營業相關資料
    ，公會都有，很容易取得。因為土銀的帳戶都是尚豐公司的工程款，所以伊才將
    印章及存摺一併交給尚豐公司負責人的先生李進明，目前存摺已經不見，亦無法
    向銀行調閱提出」。且原告為何不扣尚豐公司的工程款？此外，縱有保證行為，
    應該也只有保證工程之完成，而沒有保證到對員工的侵權行為，而且原告應該另
    行投保意外險。
丙、本院依職權調閱本院八十八年度勞訴字第一六號、台灣高等法院台南分院九十年
    度勞上字第七號、最高法院九十二年度台上字第二一二五號、台灣高等法院台南
    分院九十二年度勞上更(一)字第一號判決等民事卷宗。
    理      由
甲、程序部分：
（一）按解散之公司除因合併、分割或破產而解散外，應行清算。又按解散之公司，
      於清算範圍內，視為尚未解散。公司法第二十四條、第二十五條分別定有明文
      。因之公司解散後，應進行清算程序，了結其法律關係，在清算完結前，法人
      之人格於清算範圍內，仍然存續，必須待清算完結後，公司之人格始得歸於消
      滅，不因清算人怠於進行清算程序而異（參照最高法院七十六年度台上字第一
      二七五號判決要旨、最高法院八十一年度第二次民事庭會議決議）。經查本件
      被告尚豐電氣工程有限公司雖於八十九年二月二十三日經辦理解散登記，有公
      司設立登記事項卡一件在卷可考，惟被告尚豐電氣工程有限公司於解散後迄今
      並未進行清算程序，業經本院查詢無誤。被告尚豐電氣工程有限公司於解散後
      既未進行清算程序，則其清算程序即未完結，被告尚豐電氣工程有限公司之人
      格應認為仍然存續，即有當事人能力，合先敘明。
（二）又被告尚豐電氣工程有限公司未於言詞辯論期日到場，核無民事訴訟法第三百
      八十六條所列各款情形，爰依原告之聲請，由其一造辯論而為判決。
乙、實體部分：
一、被告尚豐電氣有限公司部分：
（一）本件原告主張：被告尚豐電氣有限公司於八十六年九月三十日，與原告台灣電
      力股份有限公司新營區營業處簽訂桿上陳舊變壓器吊檢工程之工程承攬契約，
      工程地點為台灣電力公司新營區營業處轄內，嗣八十七年五月十六日上午十時
      三十分許，被告尚豐公司所僱用之工人即訴外人蘇火木於拆換變壓器工作中，
      為高壓電擊傷，受有右手腕及左下腹三度灼傷合併壞死，致截斷右上肢之手掌
      及手腕之後，訴外人蘇火木依勞動基準法第五十九條等規定，起訴請求原告與
      被告尚豐電氣工程有限公司應連帶補償，經台灣台南地方法院八十八年度勞訴
      字第一六號、台灣高等法院台南分院九十年度勞上字第七號、最高法院九十二
      年度台上字第二一二五號、台灣高等法院台南分院九十二年度勞上更(一)字第一
      號判決確定，依上開確定判決，原告應與被告尚豐電氣工程有限公司連帶給付
      訴外人蘇火木新台幣六十七萬七千三百八十元及自八十八年九月七日起至清償
      日止，按週年利率百分之五計算之利息，法定遲延利息部分，經訴外人蘇火木
      同意僅計算至九十三年三月七日止，共四年六個月，為此，原告業於九十三年
      四月十二日已依法院確定判決，清償訴外人蘇火木共計八十二萬九千七百九十
      元，且原告認就本件勞安事件已經有盡到監督之義務，在前案一審中即有提出
      勞工安全措施指導及協調會議記錄之資料等情，業據提出工程承攬契約、原告
      支付補償費收據各一件為證，並經本院依職權調閱本院八十八年度勞訴字第一
      六號、台灣高等法院台南分院九十年度勞上字第七號、最高法院九十二年度台
      上字第二一二五號、台灣高等法院台南分院九十二年度勞上更(一)字第一號等民
      事卷核閱屬實，而被告尚豐電氣工程有限公司未於言詞辯論期日到場爭執，復
      未提出任何書狀或證據資料以供本院審酌，依上開證據，自堪信原告之主張為
      真正。
（二）再按事業單位以其事業招人承攬，如有再承攬時，承攬人或中間承攬人，就各
      該承攬部分所使用之勞工，均應與最後承攬人，連帶負本章所定雇主應負職業
      災害補償之責任。事業單位或承攬人或中間承攬人，為前項之災害補償時，就
      其所補償之部分，得向最後承攬人求償，此勞動基準法第六十二條訂有明文規
      定。經查：事業單位或稱承攬人即原告，雖就各該承攬部分所使用之勞工，均
      應與最後承攬人即被告尚豐電氣有限公司，連帶負勞動基準法所定雇主應負職
      業災害補償之連帶給付之責，原告並已依前揭判決給付災害補償（含利息部分
      ）予訴外人蘇火木完畢，是依前揭法條第二項之規定，就其所已發給補償之部
      分，仍得向最後承攬人即被告尚豐電氣有限公司求償，請求已給付之災害補償
      （含利息部分）之返還，故其請求被告尚豐電氣有限公司應給付如主文第一項
      所示之金額，自有所據，應予准許。
二、被告蔡淑貞即新生水電工程行部分：就此兩造主要爭執要旨在於：（一）被告蔡
    淑貞即新生水電工程行抗辯其係將印章交付予被告尚豐電氣工程有限公司領取款
    項，並否認有同意替被告尚豐電氣工程有限公司擔任連帶保證人，其並未在承攬
    契約之保證人欄簽名，亦未經對保程序，故上開承攬契約對其並不生效力，是否
    可採？（二）縱使上開承攬契約之保證人部分為合法有效，被告蔡淑貞即新生水
    電工程行亦僅應就上開工程之完成負連帶保證之責，就侵權行為損害賠償部分，
    應無須負連帶保證之責，是否可採？以下茲分述之：
（一）按當事人主張有利於己之事實者，就其事實有舉證之責任；此民事訴訟法第二
      百七十七條亦定有明文。另主張常態事實者，就其事實無庸舉證，主張變態事
      者，應就變態事實負舉證義務，此為舉證責任分擔原則。又原告對於自己主張
      之事實已盡證明之責後，被告對其主張，如抗辯其不實，惟並無確實證明方法
      或僅以空言爭執者，當然認定其抗辯事實之非真正，而應為被告不利益之裁判
      （最高法院十八年度上字第一六七九及二八五五號判例參照）。本件原告主張
      上開承攬契約書上之對保資料欄內，「蔡淑貞」、「新生水電工程行」二印章
      印文均屬真正，有關營業證字號及營業類別資本額等相關資料，亦屬無誤等情
      ，業經被告蔡淑貞即新生水電工程行所不爭執，應堪信為真實，則系爭承攬契
      約上之對保資料欄內，「蔡淑貞」、「新生水電工程行」二印章印文、及相關
      營業資料既均屬真正無誤，則被告蔡淑貞即新生水電工程行雖以其印章係遭人
      盜用等語資為抗辯，然依前揭法律規定及判例要旨所示之舉證責任分擔原則，
      自應由被告蔡淑貞即新生水電工程行就此一變態之事實負舉證之責任，茍並無
      確實證明方法或僅以空言爭執者，自應為被告不利益之裁判。本件經查：
（１）被告蔡淑貞即新生水電工程行先以：「當初是由被告蔡淑貞即新生水電工程行
      之訴訟代理人丙○○代理被告蔡淑貞向尚豐電器工程公司領另外一筆工程款，
      才將印章交給乙○○，當時並沒有要擔任本件契約連帶保證人之意思，且承攬
      契約書伊根本沒有看過，一直到今年，原告來通知伊要負責任時才知悉有該工
      程契約，當初有對保的話應該會通知伊去簽名對保，可是原告確實並沒有通知
      伊去對保簽名」（本院九十三年九月九日準備程序筆錄參見）等語資為抗辯。
      後又改稱：「當初是尚豐電氣工程有限公司向伊代工，有一筆款未領，而伊工
      程行之營業相關資料，公會都有，很容易取得。因為土銀的帳戶都是尚豐公司
      的工程款，所以伊才將印章及存摺一併交給尚豐公司負責人的先生李進明，目
      前存摺已經不見，亦無法向銀行調閱提出。」（本院九十三年十一月十一日言
      詞辯論筆錄參見）等語資為抗辯。審酌其先後二次於本院開庭時所為之陳述，
      被告蔡淑貞即新生水電工程行對於其究竟為何要將「蔡淑貞」及「新生水電工
      程行」二印章，以及存摺，均交付予被告尚豐電氣工程有限公司，以及究竟係
      交付予何人，已顯屬有前後矛盾不一之情形，是否可採信，已非無疑。
（２）再者，被告蔡淑貞即新生水電工程行雖辯稱應以本院九十三年十一月十一日言
      詞辯論之筆錄為準，然其對於被告尚豐電氣工程有限公司向伊代工，有一筆款
      未領時，有何必要要將「蔡淑貞」及「新生水電工程行」二印章，以及存摺等
      如此私人重要之物品，均一併交付與被告尚豐電氣工程有限公司之李進明，以
      及究係領取何筆款項，交付印章、存摺之時間、以及取回之時間等，審閱全卷
      ，其自始均無法提出任何積極具體之事證以資證明，且衡諸常情，被告蔡淑貞
      即新生水電工程行要交付代工之工程款予被告尚豐電氣工程有限公司，照理應
      會自行將款項提領出來後交付，並同時簽發收取之證明等，鮮有可能將「蔡淑
      貞」及「新生水電工程行」二印章、銀行存摺等私人重要物品，均輕易交付予
      被告尚豐電氣工程有限公司去自行領取，且無收取收據等，此顯與一般交易習
      慣未合，且被告蔡淑貞即新生水電工程行亦未曾對被告尚豐電氣工程有限公司
      提起盜用印章印文之告訴，亦經訴訟代理人丙○○到庭所自承，故被告蔡淑貞
      即新生水電工程行就印章印文係遭盜用等抗辯，尚屬無證據可資證明，自難以
      採信。
（３）復按依法律之規定，有使用文字之必要者，得不由本人自寫，但必須親自簽名
      。如有用印章代簽名者，其蓋章與簽名生同等之效力。此民法第三條第一、二
      項訂有明文，故本件被告蔡淑貞即新生水電工程行，如有同意擔任被告尚豐電
      氣工程有限公司之連帶保證人，倘在上開承攬契約書上之對保資料欄內，蓋上
      「蔡淑貞」、「新生水電工程行」之印章，雖未親自簽名，仍會發生與簽名有
      同樣之效力，故被告蔡淑貞即新生水電工程行辯稱其並未在系爭保證人欄簽名
      ，故應對其不生效力云云，尚屬無理由，難以採信。再查：雖然當初對保之經
      過及程序如何，已因原告方面負責對保之經辦人陳來發死亡而無從訊問，然對
      保資料欄內有關「蔡淑貞」、「新生水電工程行」印章印文既屬真正，且除印
      章印文外，尚有被告蔡淑貞即新生水電工程行之營業證字號、營業類別、資本
      額等之記載，被告蔡淑貞即新生水電工程行雖辯稱系爭營業資料均可透過公會
      輕易取得云云，然衡諸常情，連帶保證人既係對於契約之相對人即原告的一種
      保障措施，若無對保人，原告則無可能同意與被告尚豐電氣工程有限公司簽立
      系爭承攬契約，亦經陳明，則原告對於確實核保既有切身利益，自應會善盡審
      核及注意對保之確實，尚無可能違背其自身利益，而自行向公會取得營業資料
      後自行撰寫，而被告蔡淑貞即新生水電工程行復無法舉證證明係由被告尚豐電
      氣工程有限公司之人員所無權提供或偽為對保，則被告蔡淑貞即新生水電工程
      行就此所為之辯解，亦屬無法證明，難以採信。故原告主張被告蔡淑貞即新生
      水電工程行既有在系爭承攬契約之連帶保證人欄簽章，自應依據上開承攬契約
      負連帶保證人之責，即屬有據，應可採信。
（二）被告蔡淑貞即新生水電工程行復抗辯：上開承攬契約書縱屬對其有效，其應僅
      就上開工程之完成負連帶保證之責，並不需就債務人即被告尚豐電氣工程有限
      公司侵權行為損害賠償部分，負連帶保證之責云云。然依上開承攬契約第十八
      條第三、四項約定：「（三）安全衛生管理人員應常駐工地，隨時注意施工設
      施及人員之工作安全。（四）工程施工期間如甲方（即本件原告）認為乙方（
      即本件被告尚豐電氣工程有限公司）安全衛生管理人員工作不稱職時，得隨時
      通知乙方更換，倘乙方未遵照有關法規與契約規定辦理安全衛生而產生勞工安
      全衛生法規定之重大職業災害時，乙方除依有關法規負法律責任外，並得停止
      其參加本公司工程投標權利一年」；再按第二十五條第一項前段約定：保證人
      責任：「（一）保證人應保證乙方（即本件被告尚豐電氣工程有限公司）完全
      履行本契約規定之義務，並隨工期延長或工程變更而自動延續擴大其保證責任
      中途要求退保。倘乙方不履行本契約各項約定，延誤工期致甲方蒙受之一切損
      失，除未完工程應由保證人負責繼續完成外，【其餘有關乙方應履行之責任，
      保證人應連帶負責賠償，並拋棄先訴抗辯權】」，此均有上開承攬契約書一件
      在卷可稽。再按稱保證者，謂當事人約定，一方於他方之債務人不履行債務時
      ，由其代負履行責任之契約，保證債務，除契約另有訂定外，包含主債務之利
      息、違約金、損害賠償及其他從屬於主債務之負擔，此民法第七百三十九條、
      第七百四十條分別訂有明文規定。茲查，本件契約之乙方即被保證人即被告尚
      豐電氣工程有限公司，除應將系爭承攬工作依約按時完成外，依據該契約第十
      八條等規定，亦負有現場工地之勞工安全衛生之檢查維護等義務，此契約義務
      亦屬於主債務之一。再查：系爭工程之事業單位或稱承攬人即原告，既已依勞
      動基準法第六十二條第一項之連帶給付之規定，先行給付被告尚豐電氣工程有
      限公司所應負責給付之災害補償（含利息部分）予訴外人蘇火木，則就原告所
      先行給付所發給補償之部分，依法既仍得向最後承攬人即被告尚豐電氣有限公
      司求償，請求已給付之災害補償（含利息部分）之返還，則被告尚豐電氣有限
      公司因此所生之損害賠償債務，自亦屬於附屬於主契約債務之一種從債務，應
      仍屬於系爭工程承攬契約之保證人即被告蔡淑貞即新生水電工程行所保證之債
      務範圍內，而保證人即被告蔡淑貞即新生水電工程行又已在契約上聲明放棄先
      訴抗辯權，既如前述，則被告蔡淑貞即新生水電工程行以：原告應先行扣押被
      告尚豐電氣工程有限公司之工程款，及保證責任不及於損害賠償，以及原告應
      另行保險等之抗辯，均屬於法無據，難以採信。
三、從而，原告依據承攬契約及勞動基準法第六十二條第二項之規定，與連帶保證之
    法律關係，請求判決被告應連帶給付如主文第一項所示之金額，及自起訴狀繕本
    送達翌日即被告尚豐電氣工程有限公司自民國九十三年十二月十日起，被告蔡淑
    貞即新生水電工程行自民國九十三年八月七日起，至清償日止，按年息百分之五
    計算之利息，為有理由，應予准許。
四、又原告陳明願供擔保，聲請宣告假執行，經核於法並無不合，爰酌定相當之擔保
    金額宣告之。
五、本件事證已臻明確，兩造其餘主張陳述及證據，於判決結果尚不生影響，毋庸一
    一論列，併此敘明。
六、結論：原告之訴為有理由，依民事訴訟法第三百八十五條第一項前段、第八十五
    條第二項、第三百九十條第二項，判決如主文。
中　　　華　　　民　　　國　　九十四　　年　　　一　　　月　　　六　　　日
                                臺灣臺南地法院民事第四庭
                                    法　　　官　林臻嫺
右為正本係照原本作成。
如對本判決上訴，須於判決送達後廿日內向本院提出上訴狀
中　　　華　　　民　　　國　　九十四　　年　　　一　　　月　　　七　　　日
　　　　　　　　　　　　　　　　　　法院書記官　蔡蘭櫻
